【裁判字號】    97,重國,9
【裁判日期】    980421
【裁判案由】    國家賠償
【裁判全文】
臺灣板橋地方法院民事判決               97年度重國字第9號
原      告  乙○○
原      告  丁○○
前列二人共同
訴訟代理人  黃勝文律師
            張逸婷律師
被      告  臺北縣樹林市公所
法定代理人  丙○○
訴訟代理人  賴玉梅律師
訴訟代理人  周福珊律師
訴訟代理人  王嘉斌律師
被      告  臺北縣政府工務局
法定代理人  甲○○
訴訟代理人  鍾毓理律師
上列當事人間請求國家賠償事件，本院於98年3月31日言詞辯論
終結，判決如下：
    主  文
被告台北縣樹林市公所應給付原告乙○○新台幣壹佰柒拾參萬柒
仟零陸元，及民國九十七年九月二日起至清償日止，按年息百分
之五計算之利息。
被告台北縣樹林市公所應給付原告丁○○新台幣壹佰玖拾貳萬肆
仟貳佰陸拾玖元，及民國九十七年九月二日起至清償日止，按年
息百分之五計算之利息。
原告其餘之訴駁回。
訴訟費用由被告台北縣樹林市公所負擔百分之二十八，餘由原告
乙○○負擔百分三十四，原告丁○○負擔百分之三十八。
本判決第一項、第二項原告乙○○、丁○○依序以新台幣伍拾柒
萬玖仟元、陸拾肆萬貳仟元供擔保得假執行，但被告台北縣樹林
市公所分別以新台幣壹佰柒拾參萬柒仟零陸元、壹佰玖拾貳萬肆
仟貳佰陸拾玖元依序為原告乙○○、丁○○供擔保後，得免為假
執行。
原告其餘假執行之聲請駁回。
    事實及理由
壹、程序上理由
一、依國家賠償法請求損害賠償時，應先以書面向賠償義務機關
    請求之。賠償義務機關對於前項請求，應即與請求權人協議
    。協議成立時，應作成協議書，該項協議書得為執行名義。
    賠償義務機關拒絕賠償，或自提出請求之日起逾30日不開始
    協議，或自開始協議之日起逾60日協議不成立時，請求權人
    得提起損害賠償之訴，國家賠償法第10條第1項、第11條第1
    項分別定有明文。查原告主張被告應負國家賠償責任，被告
    樹林市公所於民國（下同）97年4月23日以97年賠議字第1號
    函拒絕賠償、被告台北縣政府工務局於97年7月11日以北工
    務字第0970523 217號函拒絕賠償等情，為兩造所不爭（見
    本院卷1頁17、19），爰依前開規定提起本訴等情，是原告
    起訴時已履行前揭法條之前置程序規定，合先敘明。
二、訴狀送達後，原告不得將原訴變更或追加他訴。但擴張或減
    縮應受判決事項之聲明，不在此限，民事訴訟法第255條第1
    項第3款載有明文。原告於判決確定前，得撤回訴之全部或
    一部。訴之撤回應以書狀為之。但於期日，得以言詞向法院
    或受命法官為之。以言詞所為訴之撤回，應記載於筆錄，如
    他造不在場，應將筆錄送達。訴之撤回，被告於期日到場，
    未為同意與否之表示者，自該期日起；其未於期日到場或係
    以書狀撤回者，自前項筆錄或撤回書狀送達之日起，十日內
    未提出異議者，視為同意撤回，民事訴訟法第262條定有明
    文。原告原起訴聲明請求被告台北縣政府工務局、台北縣政
    警察局樹林分局、台北縣樹林市公所應連帶應賠償原告乙○
    ○、丁○○依序為新台幣（下同）6,543,544元、6,277,185
    元及自起訴狀繕本送達翌日起算法定遲延利息，嗣於97年8
    月15日具狀更正聲明為先位聲明請求被告台北縣樹林市公所
    應給付原告乙○○、丁○○依序為6,543,544元、6,277,185
    元及自起訴狀繕本送達翌日起算法定遲延利息，備位聲明一
    請求被告台北縣政府工務局如前開聲明，備位聲明二請求被
    告台北縣政府警察局樹林分局如前開聲明（見本院卷1頁49
    ），再於97年11月25日具狀更正聲明為先位聲明請求被告台
    北縣政府工務局應給付原告乙○○6,583,235元、6,405,336
    元及自起訴狀繕本送達翌日起算法定遲延利息，備位聲明請
    求被告台北縣樹林市公所如前開聲明，並撤回台北縣政府警
    察局樹林分局，揆之前開規定，就請求金額部分，核屬擴張
    應受判決之事項，就撤回被告台北縣政府警察局樹林分局，
    因被告台北縣政府警察局樹林分局尚未為本案之言詞辯論，
    自毋庸得其同意，核無不合，應予准許。
三、按訴之預備合併，有客觀預備合併與主觀預備合併之分，主
    觀預備合併並有原告多數（共同原告對於同一被告為預備之
    合併）與被告多數（同一原告對於共同被告為預備之合併）
    之類型，其在學說及實務上，固因具體個案之不同，各按其
    性質而持肯定說與否定說互見。惟其中原告多數的主觀預備
    合併之訴，如先、備位原告之主張在實質上、經濟上具有同
    一性（非處於對立之地位），並得因任一原告勝訴而達訴訟
    之目的，或在無礙於對造防禦而生訴訟不安定或在對造甘受
    此「攻防對象擴散」之不利益情形時，為求訴訟之經濟、防
    止裁判矛盾、發見真實、擴大解決紛爭、避免訴訟延滯及程
    序法上之紛爭一次解決，並從訴訟為集團之現象暨主觀預備
    合併本質上乃法院就原告先、備位之訴定其審判順序及基於
    辯論主義之精神以觀，自非不得合併提起。於此情形，因先
    位之訴有理由，為備位之訴之解除條件，其解除條件應以先
    位之訴判決確定時，始為其解除條件成就之時。第一審如就
    先位之訴為原告勝訴判決，在尚未確定前，備位之訴其訴訟
    繫屬並未消滅，且在第一審所為之訴訟行為，於第二審亦有
    效力（民事訴訟法第448條），是該備位原告之訴，縱未經
    第一審裁判，亦應解為隨同先位之訴繫屬於第二審而生移審
    之效力，即原告先位之訴勝訴，備位之訴未受裁判，經被告
    合法上訴時，備位原告之訴即生移審之效力。上訴審若認先
    位之訴無理由時，即應就備位原告之訴加以裁判（最高法院
    94年台上字第283號裁定意旨參照、臺灣高等法院暨所屬法
    院95年12月13日95年法律座談會民事類提案第25號），本件
    訴訟標的在訴訟所據之基礎事實屬同一，而本件先、備位原
    告之主張在實質上、經濟上具有同一性，並得因任一原告勝
    訴而達訴訟之目的，或在無礙於對造防禦而生訴訟不安定或
    在對造甘受此「攻防對象擴散」之不利益情形時應認為原告
    提起本件主觀預備訴之合併，應為法之所許，被告台北縣樹
    林市公所抗辯備位之訴並非適法，自非的論。
貳、實體上理由
一、原告起訴主張：
(一)原告二人之女林德玲於95年12月6日14時40分許駕駛其所有車
  牌號碼UOD-862號輕型機車沿臺北縣樹林市○○路方向行駛，
  適由張國鼎駕駛車牌號碼889-GW營業半聯結車沿樹林市○○街
  往大安路方向行駛，行經俊英街219巷（以下簡稱系爭道路）
  右轉往中正路而與林德玲方向相同之左側行駛。因林德玲輾壓
  到路面直徑達90公分，高度達8公分之柏油突起物，機車左偏
  倒地遭無法閃避之張國鼎所駕駛營業半聯結車右後輪輾過致死
  ，爰依國家賠償法第3條第1項，請求如訴之聲明，茲計算如下
  ：
1.扶養費：原告乙○○、丁○○係被害人林德玲之父母，以行政
  院主計處公布之95年家庭收支調查報告數據，臺北縣每戶家庭
  人數為3.28人，每戶最終消費支出為新臺幣747,871 元，核算
  出每人平均每年最終消費支出為228,009 元，原告乙○○於93
  年間與丁○○離婚後，二人受扶養義務人各為林德玲、林武慶
  、林武宜三人，原告乙○○39年10月4 日生，被害人林德玲95
  年12月6 日死亡時年56歲，按95年度台灣地區簡易生命表，原
  告乙○○餘命為23.95 年，前23年得請求1, 184, 132 元（計
  算式：228,009 ÷3 ×15.580063 （即23年累計之霍夫曼係數
  ）=1,184,132）；第24年得請求33,583元（計算式：228, 009
  ÷3 ×0.95×0.00000000（第24年之霍夫曼係數）=33,58 3）
  ；合計為1,217,715 元（1,184,132 ＋33,583＝1,217,715）
  。原告丁○○41年3 月31日生，被害人林德玲死亡時年54歲，
  餘命為29.66 年，前29年得請求1,384,862 元（計算式：228,
  00 9元÷3 ×18.22115（即29年累計之霍夫曼係數）=1,384,
  862） ；第30年得請求20,474元（228,009 ÷3 ×0.66 年 ×
  0.00000000（第30年之霍夫曼係數）=20,474） ；合計為
  1,405,336 元（1,384,862 ＋20, 474 ＝1,405,336） 。
2.殯葬費365,520元：原告乙○○支付台北縣立殯儀館之規費10,
  020元均為場地、設備使用費（租用費），並非僱請工人之費
  用，支付誼霖葬儀禮品有限公司352,700元，其中雇請整容、
  洗身、驗屍、化妝等工人為死者修補遺體，此與前開設施使用
  費並無重複請求，又被害人林德玲遭事故聯結車輾及「顏面」
  與「上胸部」，其遺體確有雇請專人為其整容、洗身、化妝之
  必要，而骨灰永久存放之展雲事業股份有限公司購買骨灰罈旁
  花束置放之花瓶、靈骨塔十字架之面板飾品、骨灰罈下方之襯
  墊，共計2,800 元，此均為一般喪禮之正常性支出，並無特別
  鋪張之情形。又考量原告乙○○失去愛女之悲痛之情、被害人
  生前之學經歷，支出上開費用，要屬適當。
3.原告乙○○、丁○○，茹苦含辛地將被害人林德玲扶養長大，
  兩人已年老體衰，無一技之長足以謀生，均靠被害人扶養，被
  害人生前從事美語補習班老師，每月收入約四萬餘元，最高學
  歷為德明技術學院學士畢業，平日侍父母至孝，是乙○○、丁
  ○○驟遭喪女之慟、骨肉分離之苦，終日思念被害人以淚洗面
  ，身心俱碎，頓覺人生無望，白髮人送黑髮之晚景淒涼，沈痛
  之情，莫此為甚，所遭受之精神折磨至深且鉅，爰各自請求非
  財產上之損害金額500 萬元。
4.請求之金額總計為：
(1)原告乙○○：6,583,235元（計算式：1,217,715＋365,520＋
  5,000,000＝6,583,235）。
(2)原告丁○○：6,405,336元（計算式：1,405,336＋5,000,000
  ＝6,405,336）。
(二)對被告抗辯之陳述：
1.按市區道路條例第2條、第4條規定：「市區道路，指下列規定
  而言：一、都市計畫區○○○○道路。二、直轄市及市行政區
  域以內，都市計畫區○○○○○道路。三、中央主管機關核定
  人口集居區○○○○道路。」、「市區道路主管機關：在中央
  為內政部；在直轄市為直轄市政府；在縣 (市)為縣 (市)政府
  。」復經臺北縣政府工務局97年9月30日北工務字第097072524
  7號函稱：「查本案發生之地點樹林市○○街219巷（圳岸腳段
  135之2地號）依台北縣政府87年3月17日北府工都第73646號函
  發布實施之『變更樹林（三多里地區）都市計畫（第二次通盤
  檢討）案』都市計畫圖，前開地號土地使用分區為『部分住宅
  區○○○道路用地（6米寬）』」，是系爭道路依前開條例第2
  條規定，屬市區道路，主管機關為被告台北縣政府工務局，按
  臺灣省政府97年10月20日府法一字第09 71800222號函釋，仍
  應以「台北縣政府」為賠償義務機關，且據臺北縣政府警察局
  函覆表示坐落於系爭道路之地主於事故地點（即土地出入口處
  ）私設固定式路障，係臺北縣政府工務局怠忽職責，疏於取締
  私人設置足以妨礙交通之物，本件賠償義務機關為屬臺北縣政
  府工務局。
2.按系爭道路於樹林市區內，依按臺灣省市區道路管理規則第3
  條、第4條第1項第5款之規定，應以被告臺北縣樹林市公所為
  管理機關，負責該市區道路之改善及養護。觀臺北縣政府所制
  訂之「臺北縣政府道路養護及管理績效考評執行要點」內容，
  係針對臺北縣政府轄區內，包含「樹林市」在內之各鄉（鎮、
  市）公所，於執行道路養護、管理工作之成效，進行考評，足
  見臺北縣政府確實將市區道路之養護及管理工作劃分由各鄉（
  鎮、市）公所即台北縣樹林市公所負責維護。系爭道路之圓形
  柏油突起物距右側禁止停車線80公分，已不具備道路通常應有
  之狀態及功能，且未及時設置警告標誌，足以影響行車安全，
  即係公共設施管理之欠缺，經台灣省台北縣區車輛行車事故鑑
  定委員會鑑定意見為亦認路面凸起形成道路障礙，道路主管機
  關未善盡維護責任，為肇事原因，經台灣省車輛行車事故覆議
  鑑定委員會鑑定意見亦認路面凸出物形成道路障礙影影響機車
  行車安全等語，臺北縣樹林市公所對於系爭道路管理有欠缺，
  且與被害人林德玲之死亡二者自有因果關係。縱認被告臺北縣
  樹林市公所所辯，系爭柏油突起物係他人私設路障之說法可採
  ，按最高法院73年台上字第3938號判例意旨，亦僅賠償義務機
  關對該私設路障者有求償權，不因而免除賠償義務機關對原告
  二人之賠償義務，被告台北縣樹林市公所亦為賠償義務機關，
  爰請求如備位聲明。
3.原告乙○○為高職畢業，以駕駛計程車為業，每月收入約2 萬
  元，僅有一台逾十餘年之營業用小客車，每月均需花費數千元
  修理，原告租屋居住，扣除租金後，僅餘近7 千元，而原告么
  子林武宜目前就讀台北海洋技術學院2 年級，仍由原告扶養，
  入不敷出，有不能維持生活之情事。縱認原告能維持基本生活
  ，惟原告於系爭事故發生時年56歲，已屆退休年齡，其左眼又
  曾因白內障而實施摘除手術並植入人工水晶體，功能不如一般
  人，目前雖仍苦撐繼續駕駛計程車，年歲已大，左眼視力又有
  問題，逾60歲後實在無法繼續工作，最遲於原告60歲後，應由
  被害人及其他子女共同扶養，原告丁○○為商專畢業，目前無
  業（家管）、無財產，確有不能維持生活之情況。
(三)聲明：
1.先位聲明：被告臺北縣政府工務局應給付原告乙○○、丁○○
  各6,583,235元、6,405,336元，暨自起訴狀繕本送達之翌日起
  至清償日止，按年利率百分之5計算之利息。願供擔保，請准
  宣告假執行。
2.備位聲明：被告臺北縣樹林市公所應給付原告乙○○、丁○○
  各6,583,235元、6,405,336元，暨自起訴狀繕本送達之翌日起
  至清償日止，按年利率百分之5計算之利息。願供擔保，請准
  宣告假執行。
二、被告臺北縣政府工務局抗辯：
(一)依臺灣省市區道路管理規則第3條規定：本規則所稱市區道路
  管理機關…在鄉、鎮、縣轄市為鄉、鎮、縣轄市公所。同前管
  理規則第4條第1項第5款第2目及第3目規定：有關鄉 (鎮區之修築、改善及養護計畫之擬訂與執行事項及有關鄉
  (鎮區之管理事項均屬鄉 (鎮、市)公所之權責。
  再依臺北縣政府95年3月30日北府工新字第09501691 15號函轉
  之各鄉鎮市公所「依內政部95年3月9日召開之『研商臺灣省政
  府功能業務與組織調整暫行條例失效後，省法規銜接及後續處
  理事宜』會議之結論『臺灣省市區道路管理規則』暫不廢止，
  故有關貴轄區市區道路之管理，仍請繼續沿用該管理規則…」
  ，是由前述，依據現行有效之臺灣省市區道路管理規則之規定
  ，系爭道路之管理維護機關並非被告。
(二)依據臺北縣政府曾於95年7月27日召開之研商「固定式道路障
  礙」同時違反「市區道路條例」暨「道路交通處罰條例」依行
  政罰法規定管轄權及拆除工作之分工原則會議，會中第1案決
  議：（市區道路○道路用地範圍內，依臺灣省市區道路管理規
  則第58條第4款規定應禁止其他不當使用道路之行為，請公所
  依該規定禁止該行為人並限期自行拆除除，逾期即代為拆除並
  請本府警局及本縣拆除隊依權責協助，此有會議紀錄可稽。前
  揭會議紀錄亦認系爭道路上之固定式道路障礙應由市公所處理
  。原告雖主張系爭道路雖為臺北縣政府交通局營運課土城停管
  場收費路段，惟前述道路柏油之鋪設、維護並非被告權責，事
  發地點之突出物並非位於停車格內，更非屬停管場收費之範圍
  ，被告並非賠償義務人。
(三)系爭道路為市區道路，臺北縣政府為主管機關，但管理維護機
  關為被告臺北縣樹林市公所，依內政部97年10月30日內授營工
  程字第0970808693號函覆，系爭道路屬市區道路，依市區道路
  條例第2條、第4條其主管機關為臺北縣政府。內政部上述函覆
  內容，被告無意見。惟依市區道路條例第5條規定「市區道路
  之修築、改善及養護，其在現轄區內者，得由各有關鄉（鎮、
  市）公所辦理之」。經查，臺北縣轄區之市區道路均交由當地
  各鄉（鎮、市）公所管理維護，此由系爭道路之柏油鋪設係由
  被告臺北縣樹林市公所為之即可證明，是系爭道路之主管機關
  雖為臺北縣政府，惟道路管理維護機關為臺北縣樹林市公所。
(四)縱認被告有賠償義務，原告請求之金額過高，就殯葬費部分：
  原告提出之原證6喪葬費資料，其中花瓶800元、面板飾物800
  元、襯墊1,200元、整容60,000元、驗屍工人3,000元，地毯
  2,000元，司儀4,000元、襄儀3,000元、樂隊10,800元、進塔
  牲師6,000元、毛巾3,300元非屬喪葬必要費用。另外洗身工人
  3,000元、化妝工人1,500元、穿衣工人3,000元與臺北縣立殯
  儀館規費收據上之遺體洗身、遺體著裝及遺體化妝三項費用重
  複，亦非必要費用，原告是否不能維持生活而有受扶養之權利
  ，應由原告負舉證責任，原告二人各請求500萬元之精神慰藉
  金顯然過高。
(五)依臺灣省車輛行車事故覆議鑑定委員會覆議意見書第1條記載
  ：「林德玲駕駛輕機車，未充分注意車前狀況及前方路上凸出
  物而失控滑倒，為肇事主因」，再依事發當時目擊證人楊毅文
  證述：「…後來該部機車（死者騎乘之機車）要由拖車右方超
  越拖車時，機車撞到路面上突起物之後機車不穩…」（詳目擊
  證人楊毅文95年12月6日道路交通事故調查筆錄，本院卷1第93
  頁），按被害人擬由拖車右側超車之舉，違反道路交通安全規
  則第101條第1項第5款有關後行車超越前車應得前車允讓後再
  自左側超車之規定，是由前述覆議結果及目擊證人證詞即明本
  件車禍之發生及擴大，被害人林德玲與有過失，依民法第217
  條規定，法院得減輕賠償金額或免除之。
(六)聲明：原告之訴駁回。如受不利判決，願供擔保免為假執行。
三、被告臺北縣樹林市公所抗辯：
(一)國家賠償法第3條第1項開條文所稱之「管理機關」，係指法律
  所定之管理機關或依法律代為管理之機關而言，法務部86年5
  月14日法86律字第13599號函及89年11月17日法89律字第04283
  3號函釋可參。市區道路因設置或管理欠缺發生國家賠償責任
  時，縱有縣政府委託鄉（鎮、市）公所養護之事實，應屬行政
  官署內部權責委任事項，自應以法定管理機關縣政府為賠償義
  務機關。系爭道路核屬市區道路條例第2條所定之市區道路，
  揆諸市區道路條例第4條規定：市區道路主管機關：在縣 (市)
  為縣 (市)政府，系爭道路之管理機關為臺北縣政府，縱然市
  區道路條例第5條規定：市區道路之修築、改善及養護，其在
  縣轄區內者，得由各有關鄉 (鎮、市)公所辦理之。然此亦應
  屬臺北縣政府與被告間內部權責委任事項，被告仍非屬「法律
  」所定之管理機關，系爭道路乃係由臺北縣政府徵收臺北縣樹
  林市○○街○○路段並規劃汽車停車位313格，有臺北縣政府
  於94年11月8日之會勘紀錄可參，上開路段之停車管理及收費
  事宜並係由「臺北縣政府交通局營運課土城停管場」管理，足
  證臺北縣政府確係系爭道路之管理機關。本件事故係發生於臺
  北縣政府規劃編號第74號路邊停車格旁，因相鄰私有土地（臺
  北縣樹林市○○○段135之2地號出入受影響，私設路障造成本
  件事故，自應以臺北縣政府為管理機關暨賠償義務機關。路障
  取締係由警察機關負責，警察機關分駐（派出）所常用勤務執
  行程序彙編（交通類）第122頁第69點並定有路障取締程序，
  足證被告並非系爭道路所設置之停車格及私設路障之管理維護
  機關。
(二)原告乙○○請求喪葬費用365,520元，其提出之誼霖葬儀禮品
  有限公司之單據，其中整容工人60,000元、驗屍工人3,000元
  、洗身工人3,000元、化妝工人1,500元、穿衣工人3,000元等
  共計70,500元與原告所提臺北縣立殯儀館規費收據上之洗身、
  化妝等費用屬重複請求，應予扣除。又上開單據中刻字描金
  1,200元、地毯2,000元、襄儀3,000元、樂隊10,800元、禮堂
  外滿8,000元、進塔牲師6,000元與毛巾3,300元，及展雲事業
  股份有限公司所開收據之花瓶800元、面板飾物800元及襯墊
  1,200元等共計37,100元，依臺灣高等法院94年重訴字第11號
  、第37號判決見解，非屬必要費用，應予扣除。原告客觀上是
 否有不能維持生活之情事而有受扶養之必要，係其得否請求本
  項金額之審酌要件。原告乙○○為計程車駕駛人，每月仍有一
  定之收入，核原告乙○○自無不能維持生活而有受扶養之必要
  ，原告請求被告給付扶養費，應無理由。又扶養費用，應以所
  得稅申報扶養親屬寬減額每人每年76,000元計算，始為適當，
  且配偶間互負扶養義務，原告得請求之每年扶養費應以76,000
  ÷4＝19,000元計算，方屬適法。
(三)被告係最基層之地方自治團體，財政拮据，無力負擔高額賠償
  ，且本件事故之發生除因第三人設置路障，警察單位未予取締
  外，被害人騎乘機車疏未注意車前狀況，且被害人為超越前車
  駛出正常道路之外於路邊停車格上違規行駛，乃係肇事主因，
  原告各請求精神慰撫金5,000,000元，顯屬過高。
(四)被害人林德玲駕駛機車疏未注意車前狀況，且為超越前車駛出
  正常道路之外於路邊停車格上違規行駛，因而撞及前方路上突
  出物而失控滑倒，乃係肇事主因，有臺灣省車輛行車事故覆議
  鑑定委員會府覆議字第9610553號覆議意見書足參，被告自得
  請求酌減被告應負之賠償責任，被告並認為本件車禍事故應以
  被害人負80%責任，賠償義務機關負20%責任為適當。
(五)聲明：原告之訴及假執行之聲請均駁回。如受不利判決，願供
  擔保，請准免為假執行。
三、兩造不爭執之事實（見98年3月31日筆錄，本院卷2頁121、
    122 ）
(一)被害人林德玲於民國（下同）95年12月6日下午2時20分許，騎
  乘車號UOD-862車號之機車延台北縣樹林市○○路方向行駛，
  行經台北縣樹林市○○街219巷（以下簡稱系爭道路）右轉中
  正路時適有張國鼎駕駛車號889-GW營業曳引車於同向行駛，因
  被害人林德玲行經該路路面有高約8公分、直徑為90公分之突
  起物，致機車左偏倒地，而遭同向由張國鼎駕駛車號889-GW營
  業曳引車之右後車輪輾壓致死。
(二)系爭道路為市區道路條例第2條規定之市區道路○○○道路之
  凸起物之照片如本院卷頁12、13、97、98。
(三)前揭車禍經送請鑑定，經台灣省台北縣區車輛行車事故鑑定委
  員會鑑定意見為「路面突起形成道路障礙，道路主管機關未善
  盡維護責任，為肇事原因，林德玲駕駛輕型機車無肇事因素張
  國鼎駕駛營業半聯結車無肇事因素，超載部分有違規定」，再
  送請覆議，經台灣省車輛行車事故覆議鑑定委員會鑑定意見為
  「林德玲駕駛輕機車，未充分注意車前狀況撞及前方路上凸起
  物而滑倒，為肇事主因，路面凸出物形成道路障礙影響機車行
  車安全為肇事次因，張國鼎無肇事因素，惟其超載有違規定」
  ，有、該會北縣鑑字第951958號鑑定意見書、府覆議字第
  96010553號覆議意見書可按（本院卷頁14、60）。
(四)原告乙○○、丁○○分別為被害人林德玲之父母，乙○○為39
  年10月4日出生，丁○○為41年3月30日出生，於前揭車禍發生
  時年分別為56歲、54歲，育有被害人林德玲、林武慶、林武宜
  三子，二人於93年10月1日離婚。依據95年度台灣地區簡易生
  命表，乙○○男性餘命為23.95年，丁○○女性餘命為29.66
  年（本院卷頁64、67）。
(五)原告已受領汽車強制責任保險金150萬元，原告二人各取得一
  半。
四、本件爭點及本院判斷（見98年3月31日筆錄，本院卷2頁122
    ）
    原告起訴主張被害人林德玲於前揭時地，駕駛機車行經前開
    路段，因被告所管理維護之公有公共設施有欠缺，致被害人
    林德玲死亡，原告二人為被害人林德玲之父母，爰依國家賠
    償法第3條第1項之規定，提起本訴，請求如訴之聲明，被告
    則以前詞置辯，因此兩造協議爭點為(一)應負本件國家賠償責
    任之機關為何？(二)被害人林德玲之死亡與系爭道路之疏於管
    理維護有無因果關係？(三)原告依據國家賠償法第3條之規定
    ，請求被告賠償原告乙○○喪葬費365,520元、扶養費1,
    217,715元、精神慰撫金500萬元，賠償原告丁○○扶養費
    1,405,336元、精神慰撫金500萬元是否有理由？(四)被害人林
    德玲就本件車禍之發生是否有未注意車前狀況及右邊超車之
    過失而與有過失？(六)原告領取汽車強制責任險保險金150萬
    元，是否得以扣除？茲分述如下：
(一)按「公有公共設施因設置或管理有欠缺，致人民生命、身體或
  財產受損害者，國家應負損害賠償責任。」、「依第3條第1項
  請求損害賠償者，以該公共設施之設置或管理機關為賠償義務
  機關。」國家賠償法第3條第1項、第9條第2項分別定有明文。
  國家賠償法第9條第2項規定：「依第3條第1項請求損害賠償者
  ，以該公共設施之設置或管理機關為賠償義務機關。」其所稱
  「管理機關」指法律所定之管理機關或依法律代為管理之機關
  而言，惟如有發生無法律所定之管理機關或依法律代為管理之
  機關時，始由事實上之管理機關為賠償義務機關。本件車禍事
  故發生路段，為市區道路管理條例所稱之市區道路，合先敘明
  。又依據市區道路條例第4條規定：「市區道路主管機關：在
  中央為內政部；在直轄市為直轄市政府；在縣（市）為縣（市
  ）政府。」第5條：「市區道路之修築、改善及養護，其在縣
  轄區內者，得由各有關鄉（鎮、市）公所辦理之。」第32條第
  2項規定：「直轄市或縣（市）政府所轄市區道路分工權責、
  設施維護、使用管制、障礙清理等管理事項之規定，由直轄市
  或縣（市）政府分別定之，……」。再者，依據臺灣省市區道
  路管理規則第3條規定：本規則所稱市區道路管理機關…在鄉
  、鎮、縣轄市為鄉、鎮、縣轄市公所。同前管理規則第4條第1
  項第5款第2目及第3目規定：有關鄉 (鎮區之修築
  、改善及養護計畫之擬訂與執行事項及有關鄉 (鎮○市○市區
  道路之管理事項均屬鄉 (鎮、市)公所之權責。復依臺北縣政
  府95年3月30日北府工新字第09501691 15號函轉之各鄉鎮市公
  所「依內政部95年3月9日召開之『研商臺灣省政府功能業務與
  組織調整暫行條例失效後，省法規銜接及後續處理事宜』會議
  之結論『臺灣省市區道路管理規則』暫不廢止，故有關貴轄區
  市區道路之管理，仍請繼續沿用該管理規則…」等語（見本院
  卷1頁125），綜上所述，系爭道路之主管機關雖為被告台北縣
  政府工務局，但實際上負責管理維護機關為被告台北縣樹林市
  公所，因此，本件賠償義務機關應為被告台北縣樹林市公所至
  明。至於內政部97年10月30日內授營工字第0970808693號函釋
  僅在於說明市區道路之主管機關為被告台北縣政府，並提出台
  灣省政府97年10月20日府法一字第0971800222號函作為附件，
  然依據前揭台灣省政府函文所載，以台北縣政府升格為為準直
  轄市，不適用行政院95年6月12日院台法字第095002496號函釋
  範圍，認為台灣省政府並非上級機關，應由行政院另行釋示確
  定國家賠償義務機關，準此，前揭內政部函文自無拘束本院之
  效力，附為敘明。被告樹林市公所抗辯並非系爭道路之賠償義
  務機關，並非有據。
(二)公有公共設施因設置或管理有欠缺，致人民生命、身體或財產
  受損害者，國家應負損害賠償責任，國家賠償法第3條第1項定
  有明文。經查，系爭道路路面有如本院卷1頁12、13、14、97
  、98之突起物，該突起物直徑達90公分、高度達8公分等情，
  為兩造所不爭，足見，系爭道路已不具備道路通常應有之狀態
  及功能，且未及時設置警告標誌，足以影響行車安全，即係公
  共設施管理之欠缺，致被害人林德玲死亡，二者自有因果關係
  ，國家應負賠償責任，依同法第9第2項之規定以道路管理維護
  機關之被告樹林市公所為賠償義務機關。
(三)按因故意或過失，不法侵害他人之權利者，負損害賠償責任；
  不法侵害他人致死者，對於支出醫療及增加生活上需要之費用
  或殯葬費之人，亦應負損害賠償責任。被害人對於第三人負有
  法定扶養義務者，加害人對於該第三人亦應負損害賠償責任。
  第193條第2項之規定，於前項損害賠償適用之。不法侵害他人
  致死者，被害人之父、母、子、女及配偶，雖非財產上之損害
  ，亦得請求賠償相當之金額。民法第184條第1項前段、第192
  條、第194條分別定有明文，上揭規定為國家賠償法準用，為
  國家賠償法第6條所明定。原告得請求損害賠償之金額，計算
  如下：
1.殯葬費部分：
  「殯葬費為收殮及埋葬費用，其賠償範圍應以實際支出之費用
  ，並斟酌被害人當地之習俗、被害人之身分、地位及生前經濟
  狀況決定之。」最高法院92年台上字第1427號裁判要旨參照。
  原告乙○○主張殯葬費支出365,520元，分別提出台北縣立殯
  儀館使用設施規費繳納收據2紙、誼霖葬儀禮品有限公司出具
  收據1紙、發票3紙，就上開文書之為真正，為被告所不爭執。
  其中：台北縣立殯儀館規費收據僅為使用設施費，並非僱請工
  人之費用，且被害人林德玲所受傷害為顏面及上半身，因此，
  原告乙○○支出整容工人、驗屍工人、洗身工人、化妝工人、
  穿衣工人合計70,500元，即屬殯葬必要費用，並非重複請求。
  查死者家屬依習俗，請法師為死亡者誦經超度，目前已成為葬
  禮告別式中所常見，如近年發生之大陸「千島湖船難」、「名
  古屋空難」皆見法師為亡者誦經祈福，甚至舉行誦經法會，此
  項儀式既已為葬禮所常見，已成社會習俗，其支出自為必要之
  殯葬費用。又花山式堂係葬禮中搭蓋作為擺設靈堂、鮮花，做
  為告別式場用。此部分支出亦屬必要之殯葬費用（最高法院84
  年度台上字第1626號判決意旨參照）。因此，原告乙○○支出
  刻字描金1,200元、地毯2,000元、禮堂外滿8,000元、襄儀二
  人3,000元、進塔牧師6,000元等費用，亦為必要費用。至於骨
  灰永久存放之展雲事業股份有限公司購買骨灰罈旁花束置放之
  花瓶800元、靈骨塔十字架之面板飾品800元、骨灰罈下方之襯
  墊1,200元，亦屬為一般骨灰罈之正常支出，核屬必要費用。
  至於樂隊支出10,800元，毛巾3, 300元、衛生紙300元，合計
  為14,400元，並非殯葬之必要費用，應予剔除外，原告乙○○
  請求殯葬費351,120元（365,520-14,400=351, 120），依死者
  之身分、地位，生前經濟狀況，及國人習俗，核屬殯葬之必要
  費用，應予准許，逾此部份，應予駁回。
2.扶養費部分：
按「民法第1117條第1項規定，受扶養權利者，以不能維持生
  活而無謀生能力者為限。而同條第2項僅規定，前項無謀生能
  力之限制，於直系血親尊親屬不適用之，並非規定前項之限制
  ，於直系血親尊親屬不適用之。是直系血親尊親屬，如能以自
  己財產維持生活者，自無受扶養之權利；易言之，直系血親尊
  親屬受扶養之權利，仍應受「不能維持生活」之限制。」最高
  法院62年度第2次民庭庭推總會議決議在案。
原告乙○○、丁○○分別為被害人林德玲之父母，乙○○為39
  年10月4日出生，丁○○為41年3月30日出生，於前揭車禍發生
  時年分別為56歲、54歲，為兩造所不爭，原告乙○○為計程車
  司機，目前並非不能維持生活，亦尚未屆勞動基準法【民國97
  年5月14日修正】第54條第1項第1款所規定之強制退休年齡65
  歲，原告丁○○為家管，目前無業，二人名下均無不動產或動
  產等情，有本院依職權調閱之稅務電子閘門調見明細表可按（
  見本院卷1頁38至45），且為被告所不爭執，被告乙○○自66
  歲起及被告丁○○自54歲起即合於「不能維持生活」之要件，
  被害人林德玲對原告二人將均負有法定扶養義務，則原告二人
  分別請求被告負擔其等自66歲及54歲起之扶養費用，核屬有據
  。
復參照95臺北縣每戶每年平均消費支出為747,871元，每戶人
  口為3.28人，有原告提出且為被告所不爭執之行政院主計處公
  佈之台灣地區95年度家庭每戶全年經常性支出表可按，平均每
  人每年之消費支出為228,009元（747,871÷3.28=228,009，元
  以下四捨五入，以下同），原告二人均居住於台北縣，原告依
  據前開台北縣每人每年消費支出以認定原告二人應受扶養之義
  務額，應符合客觀上一般人之社會通念。至於所得稅申報扶養
  親屬寬減額76,000元，係政府計算納稅義務人應納稅捐計算數
  額基準之一，核與一般家用消費支出相距甚遠，自不得以所得
  稅申報扶養親屬寬減額作為計算扶養費支出之依據，被告台北
  縣樹林市公所前開抗辯，核無足取。
依據95年度台灣地區簡易生命表，原告乙○○男性餘命為23.9
  5 年，丁○○女性餘命為29.66 年，有原告提出95年台灣地區
  簡易生命表可按（本院卷頁64、67），原告一次請求被告連帶
  給付，自應扣除中間利息，爰依霍夫曼計算法扣除中間利息，
  原告乙○○應受扶養13.95 年（23.95-10=13.95），丁○○應
  受扶養29.66 年，從而原告乙○○應得之扶養費用為
  2,460,415 元【年別5%複式霍夫曼計算法（第一年不扣除中間
  利息），其計算式為：[228009*10.00000000 （此為應受扶養
  13年之霍夫曼係數）+228009*0.95* （10.00000000-00.00000
  000）]=2,460, 415 】，原告丁○○得請求之扶養費用為
  4,216,009 元【其計算式為：[228009*18.00000000 （此為應
  受扶養29年之霍夫曼係數）+228009*0.66* （18.00000000-00
  .00000000 ）]=4,216,009 】。
原告二人除被害人林德玲外，尚育有林武慶、林武宜玲二子，
  原告二人於93年10月1 日離婚等情，為被告所不爭執，原告乙
  ○○、丁○○二人分別得請求被告賠償之扶養金額，分別為
  820,138 元、1,405,336 元【2,460,415 ÷3=820,138;4,216,
  009 ÷3=1,405,336 】，從而原告二人此部分之請求，各於前
  開數額之範圍內，為有理由，應予准許；至於超過上開數額之
  部分，則屬無據。
3.精神慰撫金部分：慰藉金係以精神上所受無形之痛苦為準，非
  如財產損失之有價額可以計算，究意如何始認為相當，自應審
  酌被害人及加害人之地位、家況、並被害人所受痛苦之程度、
  與其家屬之關係暨其他一切情事，定其數額（最高法院48年度
  台上字第798號判例意旨參照）。被害人林德玲分別為原告乙
  ○○、丁○○二人之父母遭受喪女之痛，受有相當之精神上損
  害，自無可疑，其等依上開規定請求精神慰撫金，核屬有據。
  茲審酌原告乙○○為計程車司機，原告丁○○為家庭主婦，二
  人均已屆50歲有餘，正賴子女孝養之際，卻需忍受白髮人送黑
  髮人之苦痛，原告二人名下均無不動產等兩造之身分、社會地
  位、智識水準及其他一切情狀，認原告乙○○、丁○○各請求
  100萬元之精神慰撫金，尚屬相當，應予准許，逾此部分，應
  於駁回。
4.綜上所述，原告乙○○、丁○○得請求被告樹林市公所賠償之
  金額依序為2,171,258 元、2,405,336 元（計算式：351,120+
  820,138+1,000,000=2,171,258;1,405,336+1,000,000=2,405,
  336） 。
(四)按行車速度應依標誌或標線之規定，行駛應注意車前狀況，隨
  時採取必要之安全措施，為道路交通安全規則第93條、第94條
  第3項所明定。按損害之發生或擴大，被害人與有過失者，法
  院得減輕賠償金額或免除之，民法第217條定有明文。參以被
  害人林德玲行經該路面，自應注意路面有該突起物，竟疏未注
  意，違反前開交通安全規則，對於本件車禍之發生，自與有過
  失，台灣省車輛行車事故覆議鑑定委員會覆議意見書亦同此見
  解（見本院卷1頁59），而被告台北縣樹林市公所本件車禍之
  發生就上開道路之管理及設置有欠缺，已如前述，但原告疏於
  注意車前狀況致發生本件車禍，本院因認被害人林德玲本件車
  禍之發生應負擔百分之20之過失比例。因此，原告乙○○、丁
  ○○，經過失相抵後所得請求之金額為1,737,006 、1,924,26
  9 元【計算公式：2,171,258 x80 % ＝1,737,006 、2,405,33
  6x80%=1,924,269 】。
(五)原告獲取強制責任險之死亡給付，係被害人投保之強制汽車責
  任險而得之理賠，且按保險制度旨在保護被保險人，非為減輕
  損害加害人之責任，保險給付請求權之發生係以訂有支付保險
  費之保險契約為基礎，與因侵權行為所生之損害賠償請求權並
  非出於同一原因，後者之損害賠償請求權，殊不因受領前者之
  保險給付而喪失，兩者間除有保險法第53條關於代位行使之關
  係外，並不生損益相抵問題。因此原告所領取之強制汽車責任
  險之保險給付150 萬元，與原告之子因被告所設置之公有設施
  所生之國家賠償請求權並非出於同一原因事實，況按保險人依
  本法規定給付之保險金，視為加害人或被保險人損害賠償金額
  之一部份，加害人或被保險人受賠償請求時得扣除之，強制汽
  車責任保險法第30條固有明文，然上開可主張扣抵者為「加害
  人」與「被保險人」，而該法第9 條所稱加害人係指汽車交通
  事故之行為人，依其立法意旨，包含任何使用管理車輛之人，
  惟本件被告機關並非被保險人，亦非使用管理車輛之人，自無
  依強制汽車責任保險法第30條主張扣除前揭保險給付之餘地。
(六)綜上述，原告乙○○、丁○○本於國家賠償法第3條第1項之法
  律關係，請求被告樹林市公所依序賠償1,737,006 元、1,924,
  269 元及起訴狀繕本送達翌日起即97年9 月2 日起至清償日止
  按年息百分之五計算之利息，洵屬正當，應予准許，逾此部分
  之請求，則屬無據，應予駁回。至於被告台北縣政府工務局並
  非本件國家賠償義務機關，已如前述，原告聲明請求先位之訴
  無理由，本院自得就備位之訴加以審酌。
五、兩造陳明願供擔保，聲請宣告假執行或免為假執行，經核原
    告勝訴部分，合於法律規定，爰分別酌定相當之擔保金額宣
    告之；原告其餘假執行之聲請，因訴之駁回而失所依據，不
    予准許。
六、本件事證已明，兩造其餘攻擊防禦方法及爭點，核與本件判
    決結果無涉，爰不一一論述。
七、結論：原告之訴為一部有理由、一部無理由，依民事訴訟法
    第79條、第390條第2項、第392條第2項，判決如主文。
中    華    民    國    98    年    4     月    21    日
                  民事第三庭    法  官  徐玉玲
以上正本係照原本作成
如對本判決上訴，須於判決送達後20日內向本院提出上訴狀
中    華    民    國    98    年    4     月    21    日
                                書記官  陳靜怡


司法院資訊處製作；財團法人民間司法改革基金會備份。
